ACORDAO-COMPLETO-2407480

ACÓRDÃO 10182/2020 ATA 33/2020 - SEGUNDA CÂMARA

VISTOS, relatados e discutidos estes autos de reforma de militares do Comando do Pessoal de Fuzileiros Navais;
ACORDAM os Ministros do Tribunal de Contas da União, reunidos em sessão do 2ª Câmara, diante das razões expostas pelo Relator, com fundamento no art. 71, inciso III, da Constituição Federal e nos arts. 1º, inciso V, 39, inciso II, e 45 da Lei 8.443/1992, em:
	9.1. considerar legais os atos iniciais de reforma de Jaime Rodrigues da Silva Filho (XXX.002.647-XX) , José Alberto dos Santos (XXX.118.025-XX) e José Bezerra de Souza (XXX.082.507-XX) , e determinar seu registro;
9.2. considerar ilegais os atos de alteração de reforma de Jaime Rodrigues da Silva Filho (XXX.002.647-XX) , José Alberto dos Santos (XXX.118.025-XX) e José Bezerra de Souza (XXX.082.507-XX) , recusando-lhes o seu registro;
9.3. dispensar o ressarcimento das quantias indevidamente recebidas, em boa-fé, pelos interessados, consoante o Enunciado 106 da Súmula de Jurisprudência deste Tribunal;
9.4. determinar ao Comando do Pessoal de Fuzileiros Navais que:
9.4.1. faça cessar, no prazo de 15 (quinze) dias, contado a partir da ciência desta deliberação, os pagamentos decorrentes dos atos impugnados, sob pena de responsabilidade solidária da autoridade administrativa omissa, consoante disposto nos arts. 71, inciso IX, da Constituição Federal e 262 do Regimento Interno desta Corte;
9.4.2. dê ciência do inteiro teor desta deliberação aos interessados, alertando-os de que o efeito suspensivo proveniente da interposição de eventuais recursos, caso não providos, não os exime da devolução dos valores indevidamente percebidos após a notificação;
9.4.3. envie a esta Corte de Contas, no prazo de 30 (trinta) dias, por cópia, comprovante de que os interessados tiveram ciência desta deliberação;
9.5. determinar à Sefip que monitore o cumprimento das medidas acima e adote as demais providências pertinentes.

Atos de concessão de reforma a José Alberto Dos Santos (CPF 085.118.025-68), José Bezerra De Souza (CPF 245.082.507-00), Jaime Rodrigues da Silva Filho (CPF 378.002.647-34), militares do Comando da Marinha.

Segunda Câmara

Comando do Pessoal de Fuzileiros Navais.

3. Interessados/Responsáveis:
3.1. Interessados: Jaime Rodrigues da Silva Filho (XXX.002.647-XX); José Alberto dos Santos (XXX.118.025-XX); José Bezerra de Souza (XXX.082.507-XX).

13.1. Ministros presentes: Ana Arraes (Presidente), Augusto Nardes, Aroldo Cedraz (Relator) e Raimundo Carreiro.
13.2. Ministros-Substitutos presentes: Marcos Bemquerer Costa e André Luís de Carvalho.

AROLDO CEDRAZ

Adoto como Relatório a instrução da Secretaria de Fiscalização de Pessoal (Sefip) , peça 9, que obteve anuência de seus dirigentes, peça 10, e do Ministério Público junto ao TCU, peça 11.
"1.	Trata-se de atos de concessão de reforma a José Alberto Dos Santos (CPF XXX.118.025-XX) , José Bezerra De Souza (CPF XXX.082.507-XX) , Jaime Rodrigues da Silva Filho (CPF XXX.002.647-XX) , militares do Comando da Marinha. 
2.	Os atos foram submetidos à apreciação do Tribunal de Contas da União (TCU) para fim de registro, nos termos do art. 71, inciso III, da Constituição Federal. O cadastramento e a disponibilização ao TCU ocorreram por intermédio do Sistema de Apreciação e Registro de Atos de Admissão e Concessões (Sisac) , na forma dos arts. 2o, caput e inciso V, e 4o, caput, da Instrução Normativa - TCU 55/2007, vigente à época.
EXAME TÉCNICO
3.	Os procedimentos para exame, apreciação e registro de atos de pessoal encontram-se estabelecidos atualmente na Instrução Normativa - TCU 78/2018 e na Resolução - TCU 206/2007. Em seus arts. 4o, § 2o, e 3o, § 3o, respectivamente, essas normas dispõem que os atos de pessoal disponibilizados por meio do Sisac devem ser submetidos a crítica automatizada do próprio sistema, com base em parâmetros predefinidos.
4.	Relativamente aos atos de concessão de reforma, as rotinas de crítica das informações cadastradas no Sisac foram elaboradas e validadas levando-se em conta as peculiaridades desses atos. Os itens de verificação do sistema compreendem prazos e fundamentos legais, assim como eventuais ocorrências de acumulação. Trata-se de verificações mais abrangentes, minuciosas e precisas do que aquelas que podem ser realizadas por mãos humanas, proporcionando um nível de segurança ainda maior.
5.	Além da crítica automatizada, há verificação humana adicional no caso de haver alertas do sistema ou informações não formatadas, como esclarecimentos do gestor ou do controle interno. 
6.	A análise dos atos aponta que os interessados possuem dois atos de reforma, um inicial e outro de alteração. 
7.	Os atos inicias concedem reforma aos interessados por idade limite de permanência na reserva com base no art. 106, inciso I da Lei 6.880/1980.
8.	Já os atos de alteração pretendem elevar o posto da base de cálculo para o recebimento do soldo, com base no art. 110, § 1o da Lei 6.880/1980. Acontece que os militares já¿ se encontravam reformados por idade limite de permanência na reserva. Quanto a este caso, cabe tecer algumas considerações. 
9.	E¿ importante salientar que esta Corte de Contas, recentemente, mudou o entendimento quanto a¿ possibilidade de o militar já¿ reformado por limite de idade para permanência na reserva receber um posto/graduação acima, para fins de proventos, por ocasião de sua reforma por incapacidade, amparada no art. 110 da Lei 6.880/1980, firmando entendimento de que apenas militares da ativa ou da reserva podem receber a majoração no posto/graduação, conforme texto da lei a seguir: 
Art. 110. O militar da ativa ou da reserva remunerada, julgado incapaz definitivamente por um dos motivos constantes dos incisos I e II do art. 108, será¿ reformado com a remuneração calculada com base no soldo correspondente ao grau hierárquico imediato ao que possuir ou que possuía na ativa, respectivamente 
§ 1º Aplica-se o disposto neste artigo aos casos previstos nos itens III, IV e V do artigo 108, quando, verificada a incapacidade definitiva, for o militar considerado invalido, isto e¿, impossibilitado total e permanentemente para qualquer trabalho. 
§ 2º Considera-se, para efeito deste artigo, grau hierárquico imediato: 
a) o de Primeiro-Tenente, para Guarda-Marinha, Aspirante-a-Oficial e Suboficial ou Subtenente; 
b) o de Segundo-Tenente, para Primeiro-Sargento, Segundo-Sargento e Terceiro- 
Sargento; e 
c) o de Terceiro-Sargento, para Cabo e demais prac¿as constantes do Quadro a que se refere o artigo 16. 
§ 3º Aos benefícios previstos neste artigo e seus parágrafos poderão ser acrescidos outros relativos a¿ remuneração, estabelecidos em leis especiais, desde que o militar, ao ser reformado, já¿ satisfaça às condições por elas exigidas. 
10.	Dessa forma, como no caso semelhante abordado pelo Acórdão 2225/2019-TCU-Plenáriolena¿rio, de Relatoria do Ministro Benjamin Zymler, entende-se que o benefício previsto no art. 110 da Lei 6.880/1980, expressamente dirigido ao militar da ativa ou da reserva remunerada, não alcança o militar reformado. 
11.	Os interessados foram reformados inicialmente nas seguintes datas: Sr. José Alberto Dos Santos em 20/6/2007, Sr. José Bezerra De Souza em 4/10/2004 e Sr. Jaime Rodrigues da Silva Filho em 14/5/2012, todos por terem atingido idade limite de permanência na reserva, nos termos do art. 106, I, da Lei 6.880/1980. Pretendem, no ato de alteração, a melhoria da reforma para que seus proventos passem a ser calculados com base na remuneração de posto superior na inatividade, em razão da superveniência de condição que determina a invalidez. 
12.	Não existe, portanto, amparo legal para a concessão destas melhorias, devendo os atos de alteração das reformas serem considerados ilegais e negado o registro. 
CONCLUSA¿O 
13.	Tendo em vista as análises dos atos de concessão de reforma, esta unidade técnica considera que os atos iniciais dos interessados José Alberto Dos Santos (CPF XXX.118.025-XX) , José Bezerra De Souza (CPF XXX.082.507-XX) , Jaime Rodrigues da Silva Filho (CPF XXX.002.647-XX) podem receber a chancela de legalidade e o registro por este Tribunal. Já¿ os atos de alteração de reforma dos interessados devem ser considerados ilegais e negado o registro. 
PROPOSTA DE ENCAMINHAMENTO 
14.	Ante o exposto, propõe-se: 
a)	considerar legal e determinar o registro dos atos de concessão inicial de reforma a José Alberto Dos Santos (CPF XXX.118.025-XX) , José Bezerra De Souza (CPF XXX.082.507-XX) , Jaime Rodrigues da Silva Filho (CPF XXX.002.647-XX) , com fundamento nos arts. 71, inciso III, da Constituição Federal, 1º, inciso V, e 39, inciso II, da Lei 8.443/1992 e 260, § 1º, do Regimento Interno do Tribunal de Contas da União; 
b)	considerar ilegal e negar o registro dos atos de alteração de reforma de José Alberto Dos Santos (CPF XXX.118.025-XX) , José Bezerra De Souza (CPF XXX.082.507-XX) , Jaime Rodrigues da Silva Filho (CPF XXX.002.647-XX) , com fundamento nos arts. 71, inciso III, da Constituição Federal, 1º, inciso V, e 39, inciso II, da Lei 8.443/1992 e 260, § 1º, do Regimento Interno do Tribunal de Contas da União;
b.1)	dispensar o ressarcimento das quantias indevidamente recebidas de boa-fé pelos interessados, consoante o disposto no Enunciado 106 da Súmula da Jurisprudência do TCU; 
b.2)	determinar ao Comando da Marinha que: 
b.2.1)	no prazo de 15 (quinze) dias, a contar da ciência desta deliberação, abstenha-se de realizar pagamentos decorrentes dos atos impugnados, sujeitando-se a autoridade administrativa omissa a¿ responsabilidade solidária, nos termos do art. 262, caput, do Regimento Interno/TCU; 
b.2.2)	de¿ ciência, no prazo de 15 (quinze) dias, a contar do recebimento da notificação deste Acórdão, aos interessados, encaminhando a este Tribunal, no prazo de 30 (trinta dias) , comprovante das referidas ciências; e 
b.2.3)	alerte os interessados que o efeito suspensivo proveniente da interposição de possíveis recursos perante o TCU não os exime da devolução dos valores percebidos indevidamente após a respectiva notificação, caso os recursos não sejam providos. 
c)	determinar a¿ Secretaria de Fiscalização de Pessoal que monitore o cumprimento das medidas indicada no subitem b.2, representando a este Tribunal, caso necessário."
É o Relatório.

não há

Procuradora-Geral Cristina Machado da Costa e Silva.

ATOS DE REFORMA. LEGALIDADE E REGISTRO DOS ATOS INICIAIS DE REFORMA. ILEGALIDADE DOS ATOS DE ALTERAÇÃO DE REFORMA DOS MESMOS INTERESSADOS EM RAZÃO DA ELEVAÇÃO, EM UM GRAU HIERÁRQUICO, DO POSTO SOBRE O QUAL FORAM CALCULADOS OS PROVENTOS DOS INATIVOS, EM FACE DA SUPERVENIÊNCIA DE INVALIDEZ PERMANENTE DECORRENTE DE DOENÇA ESPECIFICADA EM LEI. AUSÊNCIA DE PREVISÃO LEGAL PARA EXTENSÃO DA VANTAGEM ESTABELECIDA NO ART. 110 DA LEI 6.880/1980. NEGATIVA DE REGISTRO. DETERMINAÇÕES.

REFORMA (REFO)

Secretaria de Fiscalização de Pessoal (Sefip).

Cuidam os autos da análise de atos iniciais e de alteração de reformas em razão de incapacidade definitiva deferidas pelo Ministério da Defesa/Comando do Pessoal de Fuzileiros Navais, com pareceres pela legalidade emitidos pelo controle interno.
2.	De plano, anuo às análises, às conclusões e ao encaminhamento propostos pela Secretaria de Fiscalização de Pessoal (Sefip) , pela declaração da legalidade e pelo registro dos atos iniciais de reforma de Jaime Rodrigues da Silva Filho (378.002.647-34) , José Alberto dos Santos (085.118.025-68) e José Bezerra de Souza (245.082.507-00) , com os quais anuiu o Ministério Público junto ao TCU.
3.	Em relação ao demais atos, relativos à alteração das reformas dos mesmos interessados, feitas as análises pertinentes, a Sefip concluiu que as alterações propostas nos atos iniciais de reforma não encontram amparo legal, visto que a remuneração desses militares já era calculada com base no soldo do grau hierárquico imediatamente superior ao que ocupavam na ativa ao serem reformados, não fazendo jus à percepção de nova melhoria remuneratória como consequência da incapacidade prevista no art. 110 da Lei 6880/1980.
4.	Anuo às análises e às conclusões da unidade técnica, com as quais concordou o Ministério Público junto ao TCU (MPTCU) , incorporando-as às minhas razões de decidir, motivo por que entendo que devem ser considerados ilegais os atos de alteração de reforma de Jaime Rodrigues da Silva Filho (378.002.647-34) , José Alberto dos Santos (085.118.025-68) e José Bezerra de Souza (245.082.507-00) .
5.	Esses atos foram editados para alterar as reformas dos interessados, concedendo-lhes promoções de grau hierárquico superior, em face de condição de invalidez adquirida após as reformas, tendo como fundamento o que se segue:
"REF-13 - Lei nº 6.880/80, art. 104, inciso II, c/c art. 106, inciso II c/c art. 108, inciso V c/c art. 109 e art. 110, § 1º e § 2º - Reforma ex offício por ter sido julgado incapaz, definitivamente, para o serviço ativo das Forças Armadas, e com invalidez permanente por motivo de tuberculose ativa, alienação mental, esclerose múltipla, neoplasia maligna, cegueira, lepra, paralisia irreversível e incapacitante, cardiopatia grave, mal de Parkinson, pênfigo, espondiloartrose anquilosante, nefropatia grave e outras moléstias que a lei indicar com base nas conclusões da medicina especializada, com qualquer tempo de serviço. Por ter sido considerado inválido, faz jus ao grau hierárquico imediato, inclusive considerando-se os graus hierárquicos dispostos no § 2º, do art. 110, da Lei nº 6.880/80."
6.	O art. 110 da Lei 6.880/80, em sua redação original, possibilitava ao militar da ativa julgado incapaz definitivamente pelos motivos constantes dos itens I e do II do art. 108 (que tratavam de incapacidade definitiva em consequência de ferimento recebido ou enfermidade contraída em campanha ou na manutenção de ordem pública ou decorrente dessas situações) ser reformado com remuneração calculada com base no soldo correspondente ao grau hierárquico imediato ao da ativa.
7.	A alteração promovida pela Lei 7.580/86 na Lei 6.880/80 estendeu o benefício supracitado, também, àqueles que estivessem na reserva remunerada na data da vigência da Lei 7.580/86 (30/12/1986) .
8.	Ocorre que nos termos das informações constantes do Sisac e do e-Pessoal, quando acometidos pela moléstia incapacitante, os militares já estavam reformados e já haviam sido beneficiados com a utilização do soldo correspondente ao grau hierárquico imediato ao que possuíam na ativa como base de cálculo de sua remuneração, não havendo previsão normativa para concessão de outra promoção dessa natureza.
 	
Ante o exposto, VOTO por que este Tribunal adote a minuta de Acórdão que trago à apreciação deste Colegiado.
TCU, Sala das Sessões Ministro Luciano Brandão Alves de Souza, em 22 de setembro de 2020.
AROLDO CEDRAZ 
Relator